【裁判字號】    98,交聲,2684
【裁判日期】    981224
【裁判案由】    聲明異議
【裁判全文】
臺灣高雄地方法院交通事件裁定        98年度交聲字第2684號
原處分機關  高雄市政府交通局
異  議  人  甲○○
即受處分人
上列異議人即受處分人因違反道路交通管理處罰條例案件，對於
高雄市政府交通局民國98年9 月3 日所為之處分（原處分案號：
高市交裁字第裁32-B00000000號）聲明異議，本院裁定如下：
    主  文
原處分撤銷。
甲○○汽車駕駛人，駕駛汽車經測試檢定酒精濃度超過規定標準
，應吊扣普通重型機器腳踏車駕駛執照拾貳個月及接受道路交通
安全講習。
    理  由
一、原處分意旨略以：異議人即受處分人甲○○於民國96年8 月
    31日下午9 時45分許（裁決書誤載為11時1 分），騎乘車牌
    號碼P3G-001 號重型機車（下稱系爭車輛），行經高雄市○
    ○區○○路口（裁決書誤載為高雄市○○路）時，因「駕駛
    汽車經測試檢定酒精濃度超過每公升0.55毫克之規定標準」
    ，經高雄市政府警察局交通警察隊當場舉發，爰依道路交通
    管理處罰條例第35條第1 項第1 款、違反道路交通管理事件
    統一裁罰基準及處理細則第43條、第44條及第67條之規定，
    裁處異議人罰鍰新臺幣（下同）45,000元，吊扣異議人普通
    重型機器腳踏車駕駛執照12個月，並依道路交通管理處罰條
    例第24條之規定，施以道路交通安全講習等語。
二、聲明異議意旨略以：異議人上開違規行為，業經臺灣高雄地
    方法院檢察署檢察官為緩起訴處分確定，命異議人應於緩起
    訴處分確定後3 個月內，向國庫支付80,000元，詎原處分機
    關復裁處異議人罰鍰45,000元，有違一行為不二罰原則，爰
    聲明異議，請求撤銷原處分等語。
三、按汽車駕駛人，駕駛汽車經測試檢定酒精濃度超過規定標準
    者，處15,000元以上60,000元以下罰鍰，並當場移置保管該
    汽車及吊扣其駕駛執照1 年；汽車駕駛人，有前述第35條第
    1 項規定之情形者，應接受道路交通安全講習，道路交通管
    理處罰條例第35條第1 項第1 款、第24條第1 項第2 款分別
    定有明文。次按機器腳踏車違反上開規定，於期限內繳納罰
    鍰或到案聽候裁決者，處罰鍰45,000元，違反道路交通管理
    事件統一裁罰基準表亦有規範。再一行為同時觸犯刑事法律
    及違反行政法上義務規定者，依刑事法律處罰之，但其行為
    應處以其他種類行政罰或得沒入之物而未經法院宣告沒收者
    ，亦得裁處之；前項行為如經不起訴處分或為無罪、免訴、
    不受理、不付審理之裁判確定者，得依違反行政法上義務規
    定裁處之，復為行政罰法第26條所明定。
四、經查：
  (一)異議人有於96年8 月31日下午6 時30分許，在高雄縣岡山鎮
    某海產店飲用酒類，明知其已因飲用酒類達不能安全駕駛動
    力交通工具之程度，猶於同日下午9 時許，騎乘系爭車輛沿
    高雄市楠梓區○○○路行駛，於同日下午9 時45分許，行經
    高雄市○○區○○路口前，因酒後注意力及控制力減弱而自
    行摔倒，經警將異議人送往健仁醫院救治，並由警方委託該
    醫院進行抽血檢測，測得其血液中所含酒精濃度為每毫升
    290 毫克，換算為吐氣所含酒精濃度為每公升1.45毫克，超
    過規定標準，高雄市政府警察局交通警察隊遂對異議人當場
    舉發，經原處分機關於98年9 月3 日對異議人裁處罰鍰
    45,000元，吊扣普通重型機器腳踏車駕駛執照12個月，並應
    參加道路交通安全講習；另異議人涉犯刑法第185 條之3 不
    能安全駕駛動力交通工具而駕駛罪之刑事案件部分，則經臺
    灣高雄地方法院檢察署檢察官以96年度偵字第29616 號為緩
    起訴處分，緩起訴期間為1 年，異議人並應於緩起訴處分確
    定後3 個月內，向國庫支付80,000元，復經臺灣高等法院高
    雄分院檢察署於97年1 月14日以97年度上職議字第367 號處
    分書駁回再議確定，緩起訴期間於98年1 月13日屆滿等情，
    為異議人所不爭執，且有高雄市政府警察局高市警交字第
    B00000000 號舉發違反道路交通管理事件通知單、高雄市政
    府交通局高市交裁字第裁32-B00000000號裁決書、證號查詢
    機車駕駛人、臺灣高等法院被告前案紀錄表、健仁醫院藥物
    濃度報告單、上開緩起訴處分書、處分書各1 份在卷可稽，
    此部分事實要堪認定。
  (二)參諸前揭行政罰法第26條之立法理由，明確揭示：「一、行
    為同時觸犯刑事法律及違反行政法上義務規定時，由於刑罰
    與行政罰同屬對不法行為之制裁，而刑罰之懲罰作用較強，
    故依刑事法律處罰，即足資警惕時，實無一事二罰再處行政
    罰之必要。且刑事法律處罰，由法院依法定程序為之，較符
    合正當法律程序，應予優先適用。但罰鍰以外之沒入或其他
    種類行政罰，因兼具維護公共秩序之作用，為達行政目的，
    行政機關仍得併予裁處，故為第一項但書規定。」是在刑罰
    與行政罰之處罰目的相同且處罰手段相同之情形，若依刑事
    法律處罰，即足以警惕行為人，則無再對行為人處以行政罰
    或罰鍰之必要，但例外在沒入或其他種類行政罰，因兼具維
    護公共秩序之作用，為達行政目的，行政機關仍得對行為人
    併予裁處。至被告經檢察官為「緩起訴處分」者，固於緩起
    訴處分期滿未經撤銷時，與不起訴處分確定之效果相同，非
    有刑事訴訟法第260 條之事由，不得對於同一案件再行起訴
    ，惟94年2 月5 日公布之行政罰法第26條第2 項，既僅臚列
    「不起訴處分或無罪、免訴、不受理、不付審理之裁判確定
    者」，未將91年2 月8 日即已增定公布之「緩起訴處分」一
    併納入，自應認係立法者有意排除。再者，被告經檢察官為
    緩起訴處分者，仍認為其成立死刑、無期徒刑或最輕本刑3
    年以上有期徒刑以外之罪，僅係法律賦予檢察官一定之裁量
    權，於檢察官參酌刑法第57條所列事項及公共利益之維護後
    ，認對被告以緩起訴為適當時，得對被告為緩起訴處分，非
    指被告不成立刑事犯罪，故與上開行政罰法第26條第2 項列
    舉之不起訴處分、無罪、免訴、不受理、不付審理之情形迥
    異，而類似於法院對被告所為之緩刑宣告。況檢察官對被告
    為緩起訴處分，並命被告應於一定期間內遵守或履行刑事訴
    訟法第253 條之2 第1 項各款所定之緩起訴處分條件，該等
    緩起訴處分條件名義上雖非刑罰，但仍係一種特殊的處遇措
    施，足以減少被告之財產或課予被告一定之義務，性質上屬
    於干預人民自由、權利之處分，與刑事制裁無異，實質上為
    刑事處罰（臺灣高等法院暨所屬法院97年度法律座談會刑事
    類提案第39號參照），故仍有行政罰法第26條第1 項「一行
    為不二罰」規定之適用。
  (三)本件異議人既於原處分機關裁處行政罰前，即經檢察官為上
    開附加命異議人向國庫支付8 萬元條件之緩起訴處分確定，
    緩起訴期間並已屆滿，而該緩起訴處分條件依前開說明，係
    一種特殊的處遇措施，性質上屬於干預人民財產權之處分，
    實質上係刑事處罰無疑。又關於上開緩起訴處分金，解釋上
    應屬罰金，而因異議人所支付之緩起訴處分金，已超過違反
    道路交通管理事件統一裁罰基準表所定小型車之最低罰鍰
    49,500元，揆諸行政罰法第26條第1 項、道路交通管理處罰
    條例第35條第8 項之規定，自不得再對異議人處以罰鍰，僅
    得對異議人處以沒入或其他種類之行政罰。原處分機關就異
    議人同一酒後駕車行為，再對異議人裁處罰鍰45,000元，自
    有違一行為不二罰原則。至原處分機關對異議人裁處吊扣普
    通重型機器腳踏車駕駛執照12個月及接受道路交通安全講習
    部分，分別為剝奪資格、警告性之處分，依行政罰法第2 條
    第2 款、第4 款，屬於「其他種類之行政罰」，依同法第26
    條第1 項但書之規定，自得併予裁罰之。又因聲明異議乃一
    種司法救濟途徑，由法院審查受處分人所涉之違規事實是否
    成立及原處分所適用之法條是否正確，故於原處分違法時，
    法院應自為處分，就吊扣駕駛執照、接受道路交通安全講習
    等處罰效果，一併重新諭知（臺灣高等法院暨所屬法院98年
    度法律座談會第23號提案研討結果）。
  (四)綜上所述，原處分機關對異議人裁處罰鍰45,000元，與一行
    為不二罰之原則相違，難謂適法，是異議人聲明異議為有理
    由，應由本院將原處分撤銷，重新諭知如主文第2 項所示之
    處分。
五、據上論斷，應依道路交通案件處理辦法第20條前段，裁定如
    主文。
中    華    民    國    98    年    12    月    24    日
                      交通法庭  法  官  吳佳樺
以上正本證明與原本無異。
如不服本裁定，應於收受送達後5 日內向本院提出抗告狀。
中    華    民    國    98    年    12    月    24    日
                                書記官  廖佳玲


司法院資訊處製作；財團法人民間司法改革基金會備份。
